【裁判字號】    96,訴,2
【裁判日期】    970205
【裁判案由】    確認土地所有權
【裁判全文】
福建連江地方法院民事判決                 96年度訴字第2號
原      告  丁○○
被      告  連江縣政府
法定代理人  陳雪生
訴訟代理人  丙○○
            戊○○
被      告  乙○○
上列當事人間請求確認土地所有權事件，本院於民國97年01月22
日言詞辯論終結，判決如下：
    主  文
原告之訴駁回。
訴訟費用由原告負擔。
    事實及理由
甲、原告主張：坐落連江縣北竿鄉○○段0000-0000 地號、面積
    899.88平方公尺之土地（下稱系爭土地）乃原告之祖產地，
    坐落同段730、731地號（重測前分別為連江縣北竿鄉○○○
    段384、385地號）土地之上，門牌號碼連江縣北竿鄉塘岐村
    200 號之「順椿店」亦是伊先祖於清光緒年間遺留之祖厝及
    土地，原告於民國63年間即自北竿鄉橋仔村遷至上址居住，
    而系爭土地中之65.62 平方公尺即係「順椿店」正門口之埕
    地、原告自家庭院圍牆內外之土地，目前尚留有舊地基石牆
    、防空壕洞等地上物。原告前於82年間在上開730、731地號
    之祖產地及系爭土地上改建鋁鋅鋼建物，遭人檢舉侵占公有
    土地，惟經連江縣北竿鄉公所85年09月03日（85）北建字第
    634 號函肯認伊在上址宅後緣興建鋁鋅鋼建築物之土地確係
    民地（非屬公地），而准原告申請營建執照，並經福建高等
    法院金門分院90年度上訴字第4 號判決判處伊無罪確定，證
    人李玉華亦於該案件審判中證述系爭土地為原告之祖產，足
    證系爭土地確屬伊所有無訛，原告嗣於91年10月21日向地政
    事務所申請測量並歸還系爭土地，未料，被告連江縣政府、
    乙○○及訴外人甲○○（該部分已撤回訴訟）等人竟亦於91
    年間就系爭土地申請登記所有權，為此，爰依所有權之法律
    關係提起本件訴訟等語，並聲明：確認坐落連江鄉○○鄉○
    ○段0000-0000地號土地（面積899.88 平方公尺）之所有權
    為原告所有。
乙、被告連江縣政府則以：系爭土地位於同段725至728地號等國
    宅坐落土地之後方，乃塘后海灘因潮差淤積之新生地，屬無
    主土地，顯非原告所有之祖產地，此由連江縣政府61年09月
    23日連財字第3789號函以國宅承租戶住宅後方興建廚房，應
    先辦理公地租賃合約等語函復北竿鄉公所，以及上開725 至
    728 地號土地租賃合約有關土地界限之約定皆載明「南至空
    地」即明，被告連江縣政府乃據此向地政事務所申請所有權
    登記。而系爭土地之所有權屬未定，刻正由地政機關受理所
    有權登記申請之公告程序，依土地法及土地登記規則之規定
    ，原告不依行政程序請求，反提起本件民事訴訟，顯無即受
    確認判決之法律上利益等語置辯，並聲明：原告之訴駁回。
丙、被告乙○○則以：系爭土地為無主地，並非原告所有，伊自
    65年起即占有其中位於自宅進出必經之88.77 平方公尺之土
    地，於其上耕作並蓋有建物繼續使用至今，現經地政事務所
    測量後分割為同段752-1 地號，伊自得依時效取得之規定申
    請上開752-1地號土地之所有權，且伊並未就同段752地號土
    地申請辦理所有權登記，而原告自65年起已喪失對系爭土地
    （即塘岐段752地號）之占有及管領力，亦未就同段752-1地
    號土地有何占有使用之事實，顯非真正權利人。況系爭土地
    之所有權屬未定，地政機關雖已受理土地測量，惟尚未辦理
    土地所有權登記，是原告提起本件訴訟，即無確認之利益，
    亦無權利保護必要等語置辯，並聲明：原告之訴駁回。
丁、得心證之理由：
一、按確認法律關係成立或不成立之訴，非原告有即受確認判決
    之法律上利益者，不得提起之，確認證書真偽或為法律關係
    基礎事實存否之訴亦同，民事訴訟法第247條第1項定有明文
    。本條所謂即受確認判決之法律上利益，係指因法律關係之
    存否不明確，致原告在私法上之地位有受侵害之危險，而此
    項危險得以對於被告之確認判決除去之者而言（最高法院42
    年台上字第1031號判例參照）。本件原告係就系爭土地請求
    確認所有權存在，而系爭土地現為未登記之土地，被告連江
    縣政府、乙○○對系爭土地是否為原告所有有所爭議，是以
    原告就系爭土地所有權存在與否，主觀上認其在法律上之地
    位有不安之狀態存在，有受侵害之危險，而此危險得以對於
    被告連江縣政府、乙○○之確認判決除去，是本件原告請求
    確認對系爭土地有所有權存在，即有法律上之利益，原告自
    得依民事訴訟法第247 條之規定對被告連江縣政府、乙○○
    提起確認之訴。次按土地法第59條第2 項規定之調處，係地
    政機關對於土地權利關係人，就其權利有爭執時所為之處理
    辦法，其性質與耕地三七五減租條例第26條所稱之調處不同
    ，故當事人於土地權利有爭執時，縱未經地政機關之調處而
    逕行起訴，亦難謂其起訴為違法，最高法院著有52年台上字
    第1123號判例足資參照。查本件原告就系爭土地向該管地政
    事務所申請辦理所有權登記，因與被告連江縣政府、乙○○
    及訴外人甲○○間發生界址爭議，嗣經連江縣政府於96年06
    月29日就系爭土地糾紛進行調處，調處結果認本件既已在法
    院審理中，依直轄市縣（市）不動產糾紛調處委員會設置及
    調處辦法第15條第1項第4款規定不予調處，則原告起訴時雖
    未先經地政機關調處程序，而逕行起訴，亦難謂為違法，被
    告連江縣政府、乙○○辯稱原告提起本件訴訟無確認之利益
    ，容有誤會，首先指明。
二、系爭土地面積899.88平方公尺，現為未登記之土地，原告前
    於95年12月04日向連江縣地政事務所提出土地登記申請書辦
    理所有權第一次登記，被告連江縣政府、乙○○及訴外人甲
    ○○亦分別於95年11月29日、95年12月01日、95年12月04日
    向該管地政事務所申辦所有權登記，嗣因原告於96年1月7日
    向本院提起本件訴訟，經連江縣地政事務所以本件當事人既
    因涉及私權爭執而依法起訴，在未經法院判決確定前，登記
    機關不得辦理登記為由，而於96年09月17日依土地登記規則
    第57條第1 項規定駁回原告與被告連江縣政府、乙○○及訴
    外人甲○○之申請等情，此為兩造所不爭執，並有土地登記
    謄本、土地登記申請書、土地登記案件駁回通知書稿等證在
    卷可稽，堪信為真實。
三、原告主張系爭土地為其祖產地，伊自63年起即自連江縣北竿
    鄉橋仔村遷至門牌號碼連江縣北竿鄉塘岐村200 號之祖厝「
    順椿店」居住，而系爭土地中之65.62 平方公尺即係「順椿
    店」正門口之埕地、伊自家庭院圍牆內外之土地，目前尚留
    有舊地基石牆、防空壕洞等地上物，系爭土地自為伊所有等
    語，被告則以前揭情詞置辯，是本院認本件應審究之爭執點
    厥為：系爭土地是否為原告之祖產地，原告是否為系爭土地
    之所有權人？茲析述如下：
  (一)按當事人主張有利於己之事實者，就其事實有舉證之責任，
    民事訴訟法第277 條前段定有明文。確認不動產所有權歸屬
    之訴，應由原告提出確實證據，證明所有權歸屬於己，若原
    告先不能舉證，以證實自己主張之事實，而依法院調查復不
    能得相當之憑信者，則被告就其抗辯事實即令不能舉證或其
    所舉證據尚有疵累，亦應駁回原告之請求。本件原告主張系
    爭土地為其先祖之遺業，伊為系爭土地所有權人，自應就此
    有利於己之事實負舉證責任。
  (二)經查：
  (1)原告前於82年間在上開730、731地號土地及系爭土地上改建
    鋁鋅鋼建物，以供經營飯店，並於87年間將之出售予訴外人
    陳瑞英，經檢察官認其涉犯竊佔、詐欺等罪嫌而提起公訴，
    嗣法院審理期間於89年10月16日至門牌號碼連江縣北竿鄉塘
    岐村200 號「台江大飯店」現場勘驗時，證人李玉華固證稱
    ：我大約在75年間搬來這裡住，現在飯店大廳部分，之前是
    水泥造房屋，現在飯店房間及廚房所在之鐵皮屋，之前是閩
    東式石造瓦房，占用到752 地號土地部分之前是該瓦房的院
    子，以石砌矮牆所圍，就我所知，院子及瓦房應該都是丁○
    ○所有」等語，而鐵皮屋占用752地號土地（即系爭土地）
    及鄰地未登記土地部分，經偵查中檢察官會同地政人員履勘
    ，測量結果占用面積為65.62 平方公尺，業經本院調閱福建
    金門地方法院檢察署88年度連偵字第96號、福建金門地方法
    院89年度連訴字第7 號、福建高等法院金門分院90年度上訴
    字第4 號卷證核閱無訛，依據證人李玉華之證言，至多僅能
    證明舊時原告瓦房之院子，以及瓦房改建後之飯店廚房曾占
    有使用系爭土地其中約65.62 平方公尺（上開台江大飯店業
    經訴外人陳瑞英重新拆建，本院已無從再為勘驗彼時該建物
    占有系爭土地之面積，併予指明），惟證人李玉華僅係以推
    測性口吻認瓦房及院子應該都是原告所有，其並未證述系爭
    土地為原告所有，亦未證稱系爭土地為原告之祖產地，有上
    開勘驗筆錄一份在卷甚為明確（見福建金門地方法院89年度
    連訴字第7 號卷第70頁背面、第71頁），原告主張證人李玉
    華已證述系爭土地為伊之祖產云云，要屬誤會。復按不動產
    物權，依法律行為而取得、設定、喪失及變更者，非經登記
    ，不生效力，為民法第758 條所明定。如非依法律行為而取
    得者，雖不以登記為取得所有權之要件，但其取得所有權之
    原因必須有相當之證明，否則無從認為有所有權之存在（最
    高法院47年台上字第705 號判例參照），而土地與房屋為各
    別之不動產，各得單獨為交易之標的，占有土地建築房屋，
    有以無權占有之意思為之，有以所有之意思為之，有以租賃
    或借貸之意思為之，是占有使用土地之原因及法律關係不一
    ，或為租賃、使用借貸，或是在他人未經登記之土地上以行
    使所有權之意思為利用以主張時取得，甚或為無權占有，如
    未經依法登記復無其他相當證據佐證，即難徒憑對土地之占
    有使用事實而認係所有權人，是證人李玉華上開之證述顯不
    足證明系爭土地為原告所有。更且，原告於上開被訴竊佔、
    詐欺等罪一案，尚於偵查中向檢察官供述752 地號「不是我
    的」，此亦有89年03月09日檢察官訊問筆錄在卷可按（見福
    建金門地方法院檢察署88年度連偵字第96號卷四第95頁），
    果系爭土地確為原告所有，證諸常情，絕無可能竟向檢察官
    陳稱非其所有，雖原告嗣後又改稱系爭土地為其祖產地，原
    本都是伊的土地，謄本上沒記載，但伊有向縣政府申請測量
    等情，然觀其所述，前後矛盾，尚難採信。
  (2)次查，原告於95年12月04日向連江縣地政事務所提出土地登
    記申請書辦理所有權第一次登記，係以時效取得為由，檢附
    以周興利、王天壽為證明人之土地四鄰證明書，主張自62年
    至91年止，以所有之意思和平占有系爭土地用作種植，據而
    申請登記為所有權人，此有土地申請書、登記清冊、土地四
    鄰證明書等影本附卷可按（見本院卷第621至625頁）。經本
    院質之既陳稱系爭土地為原告祖產地，為何另於土地四鄰證
    明書主張於系爭土地上種植已時效取得，則稱：我都是主張
    祖產地，而且這一份已經被駁回，所以我認為是無效的等語
    （見本院卷第681 頁），顯不否認該土地四鄰證明書確實為
    其填載，並出具憑之向地政事務所申辦所有權登記，其未於
    系爭土地上耕作，卻於事後爭執該土地四鄰證明書之有效性
    ，要屬無稽，上開土地四鄰證明書之記載顯與事實不符。而
    原告於本院96年04月30日言詞辯論期日又稱：63年的時候，
    我們全家就占有這塊土地了，82年時我在752 地號土地上有
    蓋房子，這房子是擴建的，只有占用到752 地號一部份土地
    ，我主張整塊752地號土地都是我的等語（見本院卷第181頁
    ），其前後主張及陳述反覆不一，所言是否屬實，顯非無疑
    。嗣本院於96年06月05日會同地政事務所人員履勘系爭土地
    ，原告於現場指界範圍經測量結果為255.26平方公尺，亦僅
    佔系爭土地面積百分之28，有福建省連江縣地政事務所96年
    06月28日連地所字第0960002209號函檢附之土地複丈成果圖
    附卷可憑（見本院卷第212至213頁）。尤有甚者，系爭土地
    現為空地，非如原告所述留有防空壕洞、舊地基石牆等地上
    物，此亦有本院96年06月05日勘驗筆錄、系爭土地現況照片
    4 張在卷可按（見本院卷第208至211頁），系爭土地如確屬
    原告祖產地，原告享有所有權，焉有可能任令閒置未做任何
    使用。據此，原告所稱系爭土地全部皆為其祖遺土地，伊為
    所有權人云云，自不足採信。
  (3)又原告前於83年06月21日就重測前坐落連江縣北竿鄉○○○
    段384地號（重測後編為連江縣北竿鄉○○段0000-0000地號
    ）土地，辦理地籍圖重測地籍調查時，至現場親自指界，其
    中界址點B 點之備註欄附註「因與未登記地相鄰無法指界請
    參照舊地籍圖逕行施測」，此經原告確認無誤後用印（見本
    院卷第141頁、第152頁）。嗣原告於83年06月28日繕具土地
    複丈陳請書致連江縣地政事務所，其上載明略以：「民建地
    384 住屋院牆外土地，經查獲知現列公地，因民欲將原住屋
    擴建，需要…通道，請鈞所派員實地勘察複丈…」等語（見
    本院卷第138頁至第139頁），並於84年04月12日另向地政事
    務所申請就上開384 地號旁之未登記土地為複丈，斯時原告
    申請測量補登記之面積僅45平方公尺（長9公尺×寬5公尺）
    ，與原告於本件主張之系爭土地全部面積899.88平方公尺相
    較，差距甚為懸殊，顯非指界測量錯誤而造成之誤差，有卷
    附土地座落參考圖在卷足憑（見本院卷第144頁、第145頁）
    。況原告嗣於85年07月10日立具切結書，保證「福建省連江
    縣北竿鄉○○段北東小段384 地號土地經本人親自到場指界
    ，指界結果與原地籍圖不符，同意依實地調查結果測量，絕
    無異議」等語，土地使用狀況為二層樓房（見本院卷第 153
    至154 頁），地政事務所重測後，乃於87年02月06日將上開
    384地號土地標示之面積由170平方公尺變更為185.94平方公
    尺，將地號重編為連江縣北竿鄉○○段730 地號，並於87年
    02月09日起至87年03月11日止將上開標示變更結果公告30日
    ，有原告提出之連江縣政府地籍圖重測土地標示變更結果通
    知書附卷可按（見本院卷第444 頁），而原告並未於公告期
    間內提出異議，該所嗣於87年05月07日辦理變更登記，此亦
    有塘岐段730地號之土地登記簿在卷可佐（見本院卷第471頁
    ），復為原告所不爭執。是綜據上證觀之，果在地籍圖上與
    前揭384 地號相鄰之系爭土地（面積899.88平方公尺）皆確
    實為原告祖遺土地，衡諸常情，原告自應於上開地籍調查期
    日一併指界請地政人員測量，並指明系爭土地全屬其房屋使
    用坐落之基地，然原告竟未如斯，反於指界測量後立具切結
    書同意依實地調查結果測量，更且，於地政事務所就重測後
    土地標示變更結果公告之期間內亦未提出異議，則原告現再
    主張面積899.88平方公尺之系爭土地為其祖遺土地，要難謂
    與經驗法則無悖。
  (4)末查，連江縣北竿鄉公所85年9月3日（85）北建字第634 號
    函固於主旨段敘述略以「台端擅自在坐落北竿鄉塘岐村 200
    號宅後緣興建鋁鋅鋼建築物之土地，…確係民地（非屬公地
    ）…，並請台端依規定向縣府補申請營建執照…」等語，惟
    細繹該函復內容，僅表示原告於上址興建建物占用之基地並
    非公地，該建物是否占有系爭土地，占用之土地是否為原告
    所有抑或為第三人所有之土地，以及縱該建物確實坐落於系
    爭土地上，其坐落之面積又係為何，皆無從得知，準此，自
    無法憑上開函文即得率爾推論系爭土地為原告所有。
  (三)綜據上證，原告主張系爭土地為其祖產地，伊為所有權人云
    云，要屬無據。
四、綜上所述，原告既無法證明系爭土地為其祖產地，復無法舉
    證伊為系爭土地之所有權人，被告抗辯系爭土地非原告所有
    ，原告不得申請登記為所有權人等語，核屬有據。從而，原
    告主張依據所有權之法律關係訴請確認系爭土地為其所有，
    於法不合，為無理由，應予駁回。
五、本件事證已臻明確，兩造其餘攻擊、防禦及舉證，經審酌後
    與判決結果無影響，爰不一一論列，附此敘明。
戊、訴訟費用負擔之依據：民事訴訟法第78條。
中    華    民    國    97    年     2    月     5    日
                  民事庭法官  劉淑玲
以上正本係照原本作成。
如對本判決上訴，須於判決送達後20日內向本院提出上訴狀。
中    華    民    國    97    年     2    月     5    日
                              書記官  李唐聿


司法院資訊處製作；財團法人民間司法改革基金會備份。
